---
title: "Analiza transporta v Sloveniji in Evropi"
author: "EVA BABNIK"
output:
  html_document: default
  pdf_document:
    includes:
      in_header: lib/styles.sty
    latex_engine: xelatex
runtime: shiny
---

```{r setup, echo=FALSE, results='hide', message=FALSE, warning=FALSE}
# Če želimo nastaviti pisave v PDF-ju, odkomentiramo
# in sledimo navodilom v programu.
#source("fontconfig.r", encoding="UTF-8")

# Uvoz vseh potrebnih knjižnic
source("lib/libraries.r", encoding="UTF-8")
```

```{r rstudio, echo=FALSE, results='asis'}
# Izris povezave do RStudia na Binderju
source("lib/rstudio.r", encoding="UTF-8")
```

# Izbira teme
V svoji projektni nalogi bom analizirala podatke o potniškem transportu v Sloveniji in Evropi v obdobju med 2009 in 2018. Najprej bom analizirala cestni, železniški, letalski in pristaniški potniški promet v Sloveniji. Zanimalo me bo, kako se je struktrua prometa skozi čas spreminjala in to nato primerjala s podatki o potniškem prometu v drugih članicah EU. Nadaljnje se bom osredotočila samo na Slovenijo, kjer bom analizirala cestni promet, saj predvidevam, da največ prebivalcev Slovenije uporablja to vrso prometa. Cestni promet bom analizirala po regijah, kjer me bo zanimalo, kako se je po posameznih regijah in skozi čas spreminjalo število registriranih avtomobilov, povprečna starost avtomobilov in kakšne vrste motornih vozil prevladujejo, ter če je to kako povezano s številom delovnih migracij ter stopnjo brezposlenosti. Zanimalo me bo tudi kako se je po regijah spreminjala gostota cestnega omrežja po regijah in kako je to povezano s številom umrlih v prometnih nesrečah.

***

# Obdelava, uvoz in čiščenje podatkov

```{r uvoz, echo=FALSE, message=FALSE}
source("uvoz/uvoz.r", encoding="UTF-8")
```
Iz statističnega urada sem uvozila podatke o transportu v Sloveniji.
Podatki so v štirih razpredelnicah v obliki *tidy data*.

1. `st_avtomobilov` - podatki o številu avtomobilov za vsako regijo med letoma 2009 in 2018
  - `regija` - spremenljivka: ime regije,
  - `leto` - spremenljivka: leto podatka,
  - `stevilo avtomobilov` - meritev: število avtomobilov v posamezni regiji po letih na 1000 prebivalcev.

2. `starost_avtomobilov` - podatki o starosti avtomobilov po regijah med letoma 2009 in 2018
  - `regija` - spremenljivka: ime regije,
  - `leto` - spremenljivka: leto podatka,
  - `starost avtomobilov` - meritev: povprečna starost avtomobilov v posamezni regiji po letih na         1000 prebivalcev.

3. `delez_delovnih_migrantov` - podatki o delovnih migracijah za regije med letoma 2009 in 2018
  - `regija` - spremenljivka: ime regije,
  - `leto` - spremenljivka: leto podatka,
  - `delež delovnih migrantov` - meritev: delez delovnih migrantov glede na delovno aktivno
  prebivalstvo v regijah

**Opomba**: da bi razpredelnica `obcine` res bila v obliki *tidy data*, bi morali odstraniti stolpec `gostota` (saj je izpeljan iz stolpcev `povrsina` in `prebivalci`), podatke o pokrajinah pa bi morali premakniti v drugo razpredelnico, saj nekatere občine pripadajo dvema pokrajinama. Podobno bi morali narediti tudi s stolpcem `odcepitev`.



***


# Analiza in vizualizacija podatkov
```{r vizualizacija, echo=FALSE, message=FALSE, warning=FALSE, results='hide'}
source("vizualizacija/vizualizacija.r", encoding="UTF-8")
```

Za začetek je tu graf, ki prikazuje kako se je skozi čas spreminjala struktura registriranih cestnih vozil v Sloveniji.Kot lahko vidimo, so vsa leta daleč največji delež v strukturi predstavljali osebni avtomobili, sledili so jim traktorji in tovorna motorna vozila. Zanimivo je, da je registriranih motornih koles relativno malo.
```{r graf_vozil, echo=FALSE, message=FALSE, fig.align='center', warning = FALSE}
plot(graf_vozil)
```

Ker med vozili prevladujejo osebni avtomobili, se bomo v nadaljevanju pri analizi osredotočili le na njih. Spodnji graf prikazuje kako se je spreminjalo število avtomobilov na 100.000 prebivalcev skozi čas in glede na regijo.
```{r graf.st_avtomobilov, echo=FALSE, message=FALSE, fig.align='center', warning = FALSE}
plot(graf.st_avtomobilov)
```
Opazimo lahko, da je bilo število avtomobilov vsa leta najvišje v Goriški regiji, najnižje pa v Zasavski regiji. V obodbju po krizi je skoraj v vseh regijah moč opaziti padajočo oziroma ravno krivuljo, kar pomeni da ljudje zaradi krize najverjetneje niso kupovali avtomobilov. Leta 2014 se je število avtomobilov v večini regij zopet začelo povečevati.

Spodnji zemljevid prikazuje povprečno število umrlih v cestnoprometnih nesrečah na 10.000  avtomobilov v obodbju med 2009 in 2018 za posamezne regije. 
```{r zemljevid.razmerje_avtomobili_smrti, echo=FALSE, message=FALSE, fig.align='center', warning = FALSE}
plot(zemljevid.razmerje_avtomobili_smrti)
```
Kot lahko opazimo na zemljevidu, je razmerje med številom umrlih v prometnih nesrečah in številom avtomobilov najnižje v Osrednjeslovnenski regiji, najvišje pa v Primorsko-notranjski regiji.

Spodnji graf prikazuje razmerje med starostjo avtomobila in povprečno mesečno plačo.
```{r graf_place_avti, echo=FALSE, message=FALSE, fig.align='center', warning = FALSE}
graf_place_avti
```
Opazimo lahko korelacijo med povprečnimi mesečnimi plačami in povprečno starostjo avtomobila. V Osrednjeslovenski regiji so bile vsa leta mesečne neto plače najvišje, kar je najverjetneje tudi razlog, da so prebivalci lahko hitreje menjali svoje avtomobile. Mesečna neto plača je medtem vsa leta najnižja v Primorsko-notranjski regiji, prav tako pa imajo tam v povprečju najstarejše avtomobile. 
```{r graf_migracije_avti, echo=FALSE, message=FALSE, fig.align='center', warning = FALSE}
graf_migracije_avti
```
Na grafu lahko opazimo, da predpostavka, da večji delež delovnih migranotv pomeni večje število avtomobilov, za regije Zasavska, Obalno-kraška in Goriška ne drži, medtem ko pri ostalih regijah to povezavo lahko opazimo.
***

# Napredna analiza podatkov
Za konec sem poskusila še napovedati kako se bo do leta 2025 spreminjalo število umrlih v prometnih nesrečah na 10.000 avtombilov. Opazimo lahko, da so že zadnja leta številke - kljub naraščanju števila avtomobilov -  vsako leto nižje, kar pomeni, da se bo ta trend najverjetneje nadaljeval. Razlog je morda v tem, da so ljudje zaradi številnih akcij, bolj ozaveščeni o varnosti na cestah. 
```{r analiza, echo=FALSE, message=FALSE, error=FALSE, warning=FALSE, results='hide'}
source('analiza/analiza.r', encoding='UTF-8')
```

***


