---
title: "Analiza transporta v Sloveniji in Evropi"
author: "EVA BABNIK"
output:
  html_document: default
  pdf_document:
    includes:
      in_header: lib/styles.sty
    latex_engine: xelatex
runtime: shiny
---

```{r setup, echo=FALSE, results='hide', message=FALSE, warning=FALSE}
# Če želimo nastaviti pisave v PDF-ju, odkomentiramo
# in sledimo navodilom v programu.
#source("fontconfig.r", encoding="UTF-8")

# Uvoz vseh potrebnih knjižnic
source("lib/libraries.r", encoding="UTF-8")
```

```{r rstudio, echo=FALSE, results='asis'}
# Izris povezave do RStudia na Binderju
source("lib/rstudio.r", encoding="UTF-8")
```

# Izbira teme
V svoji projektni nalogi bom analizirala podatke o potniškem transportu v Sloveniji in Evropi v obdobju med 2009 in 2018. Najprej bom analizirala cestni, železniški, letalski in pristaniški potniški promet v Sloveniji. Zanimalo me bo, kako se je struktrua prometa skozi čas spreminjala in to nato primerjala s podatki o potniškem prometu v drugih članicah EU. Nadaljnje se bom osredotočila samo na Slovenijo, kjer bom analizirala cestni promet, saj predvidevam, da največ prebivalcev Slovenije uporablja to vrso prometa. Cestni promet bom analizirala po regijah, kjer me bo zanimalo, kako se je po posameznih regijah in skozi čas spreminjalo število registriranih avtomobilov, povprečna starost avtomobilov in kakšne vrste motornih vozil prevladujejo, ter če je to kako povezano s številom delovnih migracij ter stopnjo brezposlenosti. Zanimalo me bo tudi kako se je po regijah spreminjala gostota cestnega omrežja po regijah in kako je to povezano s številom umrlih v prometnih nesrečah.

***

# Obdelava, uvoz in čiščenje podatkov

```{r uvoz, echo=FALSE, message=FALSE}
source("uvoz/uvoz.r", encoding="UTF-8")
```
Iz statističnega urada sem uvozila podatke o transportu v Sloveniji.
Podatki so v štirih razpredelnicah v obliki *tidy data*.

1. `st_avtomobilov` - podatki o številu avtomobilov za vsako regijo med letoma 2009 in 2018
  - `regija` - spremenljivka: ime regije,
  - `leto` - spremenljivka: leto podatka,
  - `stevilo avtomobilov` - meritev: število avtomobilov v posamezni regiji po letih na 1000 prebivalcev.

2. `starost_avtomobilov` - podatki o starosti avtomobilov po regijah med letoma 2009 in 2018
  - `regija` - spremenljivka: ime regije,
  - `leto` - spremenljivka: leto podatka,
  - `starost avtomobilov` - meritev: povprečna starost avtomobilov v posamezni regiji po letih na         1000 prebivalcev.

3. `delez_delovnih_migrantov` - podatki o delovnih migracijah za regije med letoma 2009 in 2018
  - `regija` - spremenljivka: ime regije,
  - `leto` - spremenljivka: leto podatka,
  - `delež delovnih migrantov` - meritev: delez delovnih migrantov glede na delovno aktivno
  prebivalstvo v regijah

**Opomba**: da bi razpredelnica `obcine` res bila v obliki *tidy data*, bi morali odstraniti stolpec `gostota` (saj je izpeljan iz stolpcev `povrsina` in `prebivalci`), podatke o pokrajinah pa bi morali premakniti v drugo razpredelnico, saj nekatere občine pripadajo dvema pokrajinama. Podobno bi morali narediti tudi s stolpcem `odcepitev`.

Spodnji graf prikazuje porazdelitev števila naselij v občinah.

```{r histogram, echo=FALSE, message=FALSE, fig.align='center', fig.cap='Histogram števila naselij v občinah'}
ggplot(obcine, aes(x=naselja)) + geom_histogram() +
  ggtitle("Pogostost števila naselij") + xlab("Število naselij") + ylab("Število občin")
```

***

# Analiza in vizualizacija podatkov

```{r vizualizacija, echo=FALSE, message=FALSE, warning=FALSE, results='hide'}
source("vizualizacija/vizualizacija.r", encoding="UTF-8")
```

Spodnji zemljevid prikazuje povprečno velikost družine za vsako občino.

```{r zemljevid, echo=FALSE, fig.align='center', fig.cap='Zemljevid povprečnega števila otrok v družini'}
ggplot() + geom_polygon(data=left_join(zemljevid, povprecja, by=c("OB_UIME"="obcina")),
                        aes(x=long, y=lat, group=group, fill=povprecje)) +
  ggtitle("Povprečno število otrok v družini") + xlab("") + ylab("") +
  guides(fill=guide_colorbar(title="Povprečje"))
```

***

# Napredna analiza podatkov

```{r analiza, echo=FALSE, message=FALSE}
source("analiza/analiza.r", encoding="UTF-8")
```

Spodnji graf prikazuje povezavo med številom naselij in površino občine.

```{r graf, echo=FALSE, fig.align='center', fig.cap='Povezava med številom naselij in površino občine'}
ggplot(inner_join(obcine, data.frame(obcina=names(skupine),
                                     skupina=factor(skupine)), by="obcina")
, aes(x=povrsina, y=naselja, color=skupina, size=prebivalci/1000)) + geom_point() +
  ggtitle("Število naselij glede na površino občine") +
  xlab(expression("Površina (km"^2 * ")")) + ylab("Št. naselij") +
  guides(color=guide_legend(title="Skupina"),
         size=guide_legend(title="Prebivalci (* 1000)"))
```

***

```{r shiny, echo=FALSE}
shinyAppDir("shiny", options=list(width="100%", height=600))
```
